ACORDAO-COMPLETO-2520738

ACÓRDÃO 4119/2022 ATA 27/2022 - SEGUNDA CÂMARA

VISTA, relatada e discutida esta tomada de contas especial instaurada pela Secretaria Especial da Cultura, em desfavor da empresa Carlos Roberto Rodrigues Fritz - Eventos e de seu representante legal, Carlos Roberto Rodrigues Fritz, em virtude da não comprovação da regular aplicação dos recursos captados para o projeto "Festival de Inverno" (Pronac 07-1398) , para a realização de apresentações artísticas em Porto Alegre/RS e no Rio de Janeiro/RJ;
ACORDAM os Ministros do Tribunal de Contas da União, reunidos em sessão da Segunda Câmara, diante das razões expostas pelo Relator, em:
9.1. com fundamento nos arts. 1º, inciso I; 16, inciso III, alíneas "b" e "c"; 19 e 23, inciso III, todos da Lei 8.443/1992, e nos arts. 1º, inciso I; 209, inciso II e III; 210 e 214, inciso III, do Regimento Interno TCU, julgar irregulares as contas de Carlos Roberto Rodrigues Fritz e Carlos Roberto Rodrigues Fritz - Eventos, condenando-os solidariamente ao pagamento das quantias a seguir especificadas, fixando-lhes o prazo de 15 (quinze) dias, a contar da notificação, para que comprovem, perante o Tribunal (art. 214, inciso III, alínea "a", do Regimento Interno do TCU) , o recolhimento da dívida aos cofres do Fundo Nacional de Cultura, atualizada monetariamente e acrescida dos juros de mora, calculada a partir das datas discriminadas até a data do recolhimento, na forma prevista na legislação em vigor, abatendo-se na oportunidade os valores já ressarcidos;
	Valor (R$) 
	Data de referência
	Débito/Crédito

	132.000,00
	31/10/2007
	D

	24.000,00
	30/6/2008
	C

	13.241,50
	22/2/2010
	D

	50.000,00
	19/4/2010
	D

	30.000,00
	5/5/2010
	D

	4.693,34
	18/5/2010
	D

	9.065,16
	24/5/2010
	D

	50.000,00
	28/5/2010
	D

	9.000,00
	2/6/2010
	D

	22.000,00
	7/7/2010
	D

	30.000,00
	16/7/2010
	D

	20.000,00
	21/7/2010
	D

	15.000,00
	30/7/2010
	D

	3.900,00
	31/8/2010
	D

	10.000,00
	30/9/2010
	D

	3.900,00
	30/9/2010
	D

	40.000,00
	30/9/2010
	D

	24.000,00
	22/11/2010
	C

	3.900,00
	29/10/2010
	D

	3.900,00
	30/11/2010
	D

	3.900,00
	30/12/2010
	D

	194.010,17
	30/12/2010
	D

9.2. com fundamento no art. 57 da Lei 8.443/1992 c/c o art. 267 do Regimento Interno do TCU, aplicar multa de R$ 120.000,00 a Carlos Roberto Rodrigues Fritz, fixando-lhe o prazo de quinze dias, a contar da notificação, para que comprove, perante o Tribunal (art. 214, III, alínea 'a', do Regimento Interno do TCU) , o recolhimento da dívida aos cofres do Tesouro Nacional, atualizada monetariamente desde a data deste acórdão até a data do efetivo recolhimento, se paga após o vencimento, na forma da legislação em vigor;
9.3. com fundamento no art. 26 da Lei 8.443/1992, autorizar, se requerido, o pagamento da importância devida em até 36 (trinta e seis) parcelas mensais e consecutivas, fixando o prazo de 15 (quinze) dias, a contar do recebimento da notificação, para que seja comprovado, perante este Tribunal, o recolhimento da primeira parcela, e de 30 (trinta) dias, a contar da parcela anterior, para que seja comprovado o recolhimento das demais parcelas, devendo incidir sobre cada valor mensal os devidos acréscimos legais, na forma prevista na legislação vigente, além de alertar que a falta de comprovação do recolhimento de qualquer parcela importará no vencimento antecipado do saldo devedor, nos termos do art. 217 do Regimento Interno do TCU;
9.4. com fundamento no art. 28 da Lei 8.443/1992, autorizar, desde logo, a cobrança judicial das dívidas, caso não atendida a notificação;
9.5. com fundamento no art. 16, § 3º, da Lei 8.443/1992, c/c art. 209, § 7º, do Regimento Interno do TCU, remeter cópia deste acórdão à Procuradoria da República no Rio Grande do Sul, para adoção das medidas que entender cabíveis;
9.6. remeter cópia deste acórdão à Secretaria Especial da Cultura do Ministério da Cidadania e aos responsáveis.

Tomada de Contas Especial instaurada pela Secretaria Especial da Cultura em virtude da não comprovação da regular aplicação dos recursos captados para o projeto Festival de Inverno, relativo a apresentações em Porto Alegre/RS e Rio de Janeiro/RJ, em 2007.

Segunda Câmara

Ministério da Cidadania.

3. Responsáveis: Carlos Alberto Rodrigues Fritz (XXX.640.950-XX); Carlos Alberto Rodrigues Fritz Eventos (91.942.110/0001-28).

13.1. Ministros presentes: Aroldo Cedraz (na Presidência), Augusto Nardes, Bruno Dantas (Relator) e Antonio Anastasia.
13.2. Ministros-Substitutos presentes: Marcos Bemquerer Costa e André Luís de Carvalho.

BRUNO DANTAS

Por registrar as principais ocorrências no andamento do processo até o momento, resumindo os fundamentos das peças acostadas aos autos, adoto como relatório, com os ajustes necessários, a instrução da secretaria responsável pela análise da demanda (peça 31) , que contou com a anuência do corpo diretivo da unidade (peças 32 e 33) :
"INTRODUÇÃO
1. Cuidam os autos de tomada de contas especial instaurada pela Secretaria Especial da Cultura, em desfavor da empresa Carlos Roberto Rodrigues Fritz - Eventos e de seu dirigente, Carlos Roberto Rodrigues Fritz, em virtude da não comprovação da regular aplicação dos recursos captados para o projeto 'Festival de Inverno' (Pronac 07-1398) , aprovado pelo extinto Ministério da Cultura, com o objetivo de realizar 'apresentações múltiplo artístico com: 13 espetáculos de música instrumental, 06 sessões de cinema, palestras oficinas e 01 workshop de violão, em Porto Alegre nos dias 23 a 29 de julho, e no Rio de Janeiro nos dias 08 a 11de agosto do ano de 2007' (peça 3, p. 18) .
HISTÓRICO
2. A Portaria 428, de 9/8/2007 (peça 3, p. 23-24) , autorizou a captação do valor de apoio no montante de R$ 773.182,30, no período de 10/8/2007 a 31/10/2007, sucessivamente prorrogado até 30/6/2011 (peça 3, p. 26, 29, 32 e 59) , recaindo o prazo para prestação de contas em 29/8/2011.
3. De acordo com o Relatório da Receita e Despesa que integra a prestação de contas (peça 3, p. 63) , a proponente captou R$ 696.517,05, dos quais aparecem apenas R$ 521.210,39 no extrato incompleto da conta bancária do projeto (vide peça 3, p. 89) , que já inicia com saldo de R$ 180.000,00, nas datas a seguir especificadas:
	Valor R$ 
	Data
	Peça 3/Página

	3.000,00
	8/2/2008
	91

	8.010,66
	26/5/2008
	94

	10.000,00
	18/6/2008
	95

	100.000,00
	27/6/2008
	95

	50.000,00
	31/7/2008
	96

	15.006,39
	20/10/2008
	99

	13.241,50
	22/2/2010
	110

	8.000,00
	31/3/2010
	111

	50.000,00
	27/4/2010
	112

	4.693,34
	6/5/2010
	113

	30.000,00
	10/5/2010
	113

	4.693,34
	18/5/2010
	113

	59.065,16
	2/6/2010
	114

	9.000,00
	8/6/2010
	114

	22.000,00
	16/7/2010
	115

	50.000,00
	29/7/2010
	115

	15.000,00
	11/8/2010
	116

	57.800,00
	5/10/2010
	118

	7.800,00
	6/12/2010
	120

	3.900,00
	18/3/2011
	120

	TOTAL: 521.210,39
		
4. Em vista da incompletude da prestação de contas apresentada (peça 3, p. 63-132) , realizou-se diligência com vistas à sua complementação, por intermédio do Ofício 107/2015/SEFIC/PASSIVO/G3, de 8/6/2015 (peça 3, p. 133) , solicitando a seguinte documentação:
a) Documentos que auxiliem a comprovação da execução das apresentações musicais e de cinema, das discussões literárias, painéis históricos e diálogos de ideias sobre o Brasil, além das oficinas, palestras e cursos informando inclusive acerca dos instrutores/monitores/palestrantes, as matérias ministradas e informações sobre o público participante;
b) Envio dos extratos bancários e comunicados de mecenato de todo período contemplado pelo projeto;
c) Exemplares dos materiais de divulgação confeccionados como cartazes, folders, crachás, camisetas e bonés.
d) Clippings de divulgação.
e) Informação a respeito da forma de acesso ao evento, esclarecendo se houve cobrança de ingresso;
f) Informação acerca da acessibilidade nos locais de execução;
g) Qualquer outra documentação considerada pertinente para comprovação do objeto.
5. O aludido ofício não foi recebido no endereço do proponente, que constava nos registros do MinC, de modo que não houve atendimento à diligência. Apesar disso, consta dos autos alguns clippings, matérias jornalísticas, programação dos eventos compreendidos no projeto, fotos, material de divulgação (peça 3, p. 139-146) .
6. Não obstante, deu-se seguimento na análise da prestação de contas, por intermédio do Relatório de Execução 163-C8-PASSIVO/G03/SEFIC/MinC (peça 3, p. 147-148) , que concluiu pela reprovação do projeto.
7. O fundamento para a reprovação assentou-se nas constatações de incongruências entre notas fiscais e atrações apresentadas no evento, bem como na insuficiência do material comprobatório das apresentações de artistas, e da realização de palestras e oficinas. Essas ocorrências encontram-se registradas no seguinte excerto do relatório (peça 3, p. 148) :
'O proponente em seu Relatório Final (tls.336 e 337) informa que o evento aconteceu entre 23 a 29 de julho de 2008, no Centro Municipal de Cultura, no Teatro de Câmara Túlio Piva e na Usina do Gasômetro em Porto Alegre. Para ilustrar a execução o proponente enviou fotos (fls.338-347 e Anexo I, CD com comercial de TV, porém que se encontra vazio (Anexo II) e spot de rádio (Anexo III) .
Em documento que encaminhava complementação de documentação (fl.31) , o proponente prevê nova data de realização do projeto: 21 a 27 de julho de 2008, em Porto Alegre, e de 06 a 09 de agosto de 2008, no Rio de Janeiro; acrescentando que tal pedido se deu anteriormente a autorização de captação publicada no Diário Oficial, em 10 de agosto de 2007 (fl.40) , vinculando assim a nova data. Deste modo, o festival a ser realizado e posteriormente apresentado a prestação de contas deveria ser o 3° Festival de Inverno de Porto Alegre, ocorrido em 2008.
Contudo, o proponente anexa algumas notas fiscais de pagamento de artistas que se apresentaram no Festival ocorrido em 2007 (fls. 258 e 293) : Yamandu, Frank Solari e Arthur Faria e seu Conjunto, conforme observado nas informações constantes em memorial divulgado no site do evento e anexado por essa gerência (fl.356) .
Anexou ainda notas fiscais de pagamento de apresentações que não constaram como atrações de 2008, como Júlio Vallin (fl.232) , espetáculo musical de saxofone (fl.248) , banda Qualquer Um (fl.264) , Maurício Marques (fl.271) , Sax para 3 (fl.277) , Renato Borghette, Luizinho Santos e Banda Super Fantástico (fl.282) e Geraldo Flach (fl.300) . As atrações do 3° Festival do Inverno de Porto Alegre, ocorrido no ano de 2008, e objeto dessa prestação de contas estão listadas na programação anexada por essa gerência (fls.357, 359 e 360) .
Restaram corretas apenas as notas fiscais de pagamento da banda Pata de Elefante (fls.257 e 299) . Há ainda a menção a pagamento ao Grupo Quarteto, no Relatório de Execução da Receita e Despesa (fl.216) , porém, não foi enviada nota fiscal.
O insuficiente material comprobatório trouxe apenas fotos (fls.338-346) que não informam a qual atração correspondem, assim, em pesquisa realizada por essa gerência constatou-se tratar das seguintes, todas referentes ao festival realizado no ano de 2007: Derico e Sindicato do Jazz (fls.338 e 346) , conforme http://bancodeimagens.procempa.com.br/visualiza.php codlmagem=16627 e http://bancodeimagens.procempa.com.br/visualiza.php codImagem=1663l; o palestrante Luiz Augusto Fischer (fl.339) conforme http://bancodeimagens.procempa.com.br/visualiza.php codlmagem=16459; e o Grupo Estado das Coisas e Neto Fagundes, do qual não se pode afirmar tratar-se de foto original do evento pois consta em montagem de clipe musical disponível no site Youtube (fl.361) ; Claudio Sander, Leonardo Ribeiro e Giovanni Berti (fl. 340 e clipping fl.358) ; Frank Solari, Yamandu Costa e Plauto Cruz, conforme trecho da apresentação constante no endereço https://www.youtube.com/watch?v=m8z_BdvADE acessado em julho de 2015; Orquestra Típica Fierro (fl.342) conforme histórico constante no site oficial da banda (fl.362) e clipping (fl.358) ; Engenheiros do Hawaii e Orquestra Típica Fernandez Fierro (fl.343) segundo http://bancodeimagens.procempa.com.br/visualiza.php codlmagem=l 6490; Arthur de Faria e seu conjunto (fl.344) , conforme http://bancodeimagens.procempa.com.br/visualiza.php codlmagem=I 6301.
Não foi possível identificar as atrações correspondentes às fotos das folhas 340 e 342.
Não há ainda comprovação da realização das palestras e oficinas, a título de ilustração foram enviadas apenas fotos sem identificação (fls.339, 341 e 345) . Por fim, não foram enviados exemplares dos materiais de divulgação confeccionados (filmagem, cartazes, folders, crachás impressos, clippings, anúncios televisivos, camisetas e bonés promocionais) , pelos quais foram efetuados pagamentos, segundo informa o proponente em seu no Relatório de Execução da Despesa (fl.217) . Não há ainda evidências do trabalho executado pelo assessor de imprensa e fotógrafo, pela ausência de clippings, release e fotos. O proponente foi diligenciado objetivando a complementação da prestação de contas via oficio l 07/2015/SEFIC/PASSIVO/G3, de 08 de junho de 2015 (fl.350) , porém a solicitação retornou sem recebimento por ausente o destinatário, conforme anotação da Empresa Brasileira de Correios e Telégrafos (fl.353) , ressaltando que o endereço enviado é o indicado pelo proponente em seus documentos enviados ao Ministério da Cultura (fl.363) .
Por não haver alcançado seu objeto e objetivo, dá-se a reprovação do projeto.  (GRIFA-SE) '
8. Com base no Laudo Final sobre a Prestação de Contas 238/2015/C8/G3/Passivo/SEFIC/MinC (peça 3, p. 149) , o titular da Sefic reprovou a prestação de contas, inabilitando o proponente responsável (peça 3, p. 150) .
9. O responsável foi notificado acerca da reprovação das contas do Pronac 07-1398, por meio dos Comunicados nos 481 e 482/2016/G3/Passivo/SEFIC/MinC, de 1/4/2015 (peça 3, p. 151-152 e 153-108) , e pelo Edital de Notificação publicado no DOU de 9/6/2017 (peça 3, p. 165) . A reprovação foi publicada na Portaria 277/2016, publicada no DOU de 18/5/2016 (peça 3, p. 155-157) .
10. no Relatório de TCE 080/2017 (peça 3, p. 192-196) , concluiu-se que o prejuízo importaria no valor original de R$ 696.510,17. O Tomador de Contas imputou a responsabilidade à empresa Carlos Alberto Fritz - Eventos e a seu responsável, Carlos Alberto Fritz.
11. O relatório de auditoria da CGU (peça 3, p. 200-203) ratificou as conclusões do Tomador de Contas. Após a emissão do certificado de auditoria, do parecer do dirigente do órgão de controle interno e do pronunciamento ministerial (peça 3, p. 204, 206; e peça 9) , o processo foi encaminhado ao Tribunal de Contas da União.
12. Na instrução inicial do feito (peça 13) , formularam-se algumas considerações previamente à definição da irregularidade e quantificação do débito, conforme excerto a seguir:
16. Conforme registrado no Histórico precedente, a prestação de contas encaminhada pelo responsável revelou-se insuficiente para comprovar a efetiva execução do projeto, nos moldes aprovados. Essa assertiva se reforça ante o teor da diligência realizada por meio do Ofício 107/2015/SEFIC/PASSIVO/GE (vide item 4) , na qual foi solicitada a complementação de documentos que atestassem a execução das apresentações musicais e de cinema, bem como das oficinas, palestras e cursos previstos. Outrossim, foram solicitados comprovantes da execução do plano de divulgação dos eventos, mediante clippings, crachás, folders, cartazes etc.
17. Além do insucesso no atendimento à referida diligência, técnicos do extinto MinC apontaram fortes evidências de inexecução total do objeto aprovado para o Pronac 07-1398, conforme o Relatório de Execução 163-C8-PASSIVO/G03/SEFIC/MinC (peça 3, p. 147-148) .
18. A respeito dos apontamentos registrados no aludido relatório, formulam-se algumas considerações.
19. Em princípio, destaca-se o fato de o Relatório de Execução sugerir que, por terem sido realizadas apresentações no ano de 2007 (como originalmente previsto) e também em 2008, essas (apresentações) realizadas no último ano referido deveriam integrar um '3o Festival de Inverno de Porto Alegre'. Nesse prisma, os técnicos apontaram a existência de notas fiscais de pagamentos de artistas que teriam se apresentado no festival 'ocorrido em 2007'.
20. Tem-se por equivocada tal premissa, haja vista que o projeto aprovado pelo extinto MinC (peça 3, p. 3-12) refere-se, tão somente, à realização de um festival de inverno, com as características descritas, a se realizar nos dias 23 a 29/7/2007, em Porto Alegre-RS, e entre os dias 8 a 11/8/2007, não havendo qualquer menção a uma suposta 'anualidade' do festival.
21. Outrossim, conforme registrado nos autos, o período de captação de recursos para a realização do evento - originalmente estabelecido entre 10/8 a 31/10/2007 - protraiu-se até 30/6/2011, após sucessivas prorrogações (peça 3, p. 30, 36-43, 47-56 e 60) .
22. Dito isso, entende-se equivocado distinguir a pertinência de notas fiscais de artistas cujas apresentações se deram em tal ou qual ano. O que importa, isto sim, é a comprovação de que a execução dos shows e os pagamentos correspondentes tenham ocorrido dentro do prazo fixado para a execução do projeto, qual seja, 10/8/2007 a 30/6/2011. No caso, verifica-se que tal condição foi atendida, uma vez que as notas fiscais carreadas aos autos (peça 3, p. 77-88) compreendem o período entre 6/12/2007 a 12/1/2011, e os pagamentos correlatos também foram realizados em períodos compatíveis com essas datas.
23. Sem embargo disso, os técnicos do extinto MinC promoveram pesquisas na internet, com o fito de suprir a insuficiência do acervo fotográfico apresentado na prestação de contas. Como resultado, identificaram a efetiva realização das apresentações (independentemente do ano de realização) dos artistas que, a seguir, se correlaciona com as respectivas notas fiscais apresentadas na prestação de contas:
Quadro 2
	Artista
	Valor NF (R$) 
	Data NF
	Peça 3/Página

	Derico e Sindicato do Jazz
	-
	-
	-

	Luiz Augusto Fischer
	-
	-
	-

	Grupo Estado das Coisas e Neto Fagundes
	-
	-
	-

	Cláudio Sander, Leonardo Ribeiro e Giovanni Berti
	-
	-
	-

	Yamandu Costa 
	24.000,00
	30/6/2008
	81

	Frank Solari
	24.000,00
	22/11/2010
	86

	Orquestra Típica Fernandes Fierro
	-
	-
	-

	Engenheiros do Hawaii
	-
	-
	-

	TOTAL: 
	48.000,00
		
24. Como se depreende do quadro acima, apenas os shows dos artistas Yamandu Costa e Frank Solari puderam ter suas realizações comprovadas, mediante as respectivas notas fiscais e, também, por trechos das apresentações encontradas na internet (https://www.youtube.com/watch?v=m8z_BdvADE) , pelos técnicos do extinto MinC.
25. Malgrado o referido vídeo não mais se encontrar disponível no Youtube, na presente data de 22/1/2021, é legítimo aceitar a comprovação atestada no Relatório de Execução, dada a fé-pública de que gozam seus subscritores.
26. Por esse prisma, e ainda considerando que o relatório registrou a impossibilidade de comprovar a realização das palestras e oficinas (as fotos enviadas não possuíam qualquer identificação) , a confecção do material de divulgação (filmagem, cartazes, folders, crachás impressos, clippings, anúncios televisivos, camisetas e bonés promocionais) , e os serviços executados pelo assessor de imprensa e fotógrafo, tem-se por efetivamente comprovada a execução apenas do valor de R$ 48.000,00, do total de recursos captados para o Pronac 07-1398.
27. Em relação aos recursos captados, observa-se ligeira divergência entre o valor de R$ 696.517,05 declarado pelo responsável, no Relatório de Execução da Receita e Despesa (peça 3, p. 63) , e o de R$ 696.510,17, apurado pelo Tomador de Contas, no demonstrativo de débito (peça 3, p. 180-190) . Além disso, se forem considerados os depósitos na conta acrescidos ao saldo de R$ 180.000,00 em 29/11/2007 (peça 3, p. 89) , o valor da captação seria R$ 701.210,39, que difere do valor declarado pelo responsável em R$ 4.693,34, que é o valor exato de dois dos depósitos.
28. Considerando a pequena materialidade das diferenças acima apuradas, bem como o custo que haveria em se promover diligências em busca do montante correto, opta-se por considerar como receitas do projeto os valores e datas consignados no aludido demonstrativo de débito, que somam R$ 696.510,17, a seguir detalhados:
Quadro 3
	Valor R$ 
	Data

	180.000,00
	31/10/2007

	13.241,50
	22/2/2010

	50.000,00
	19/4/2010

	30.000,00
	5/5/2010

	4.693,34
	18/5/2010

	9.065,16
	24/5/2010

	50.000,00
	28/5/2010

	9.000,00
	2/6/2010

	22.000,00
	7/7/2010

	30.000,00
	16/7/2010

	20.000,00
	21/7/2010

	15.000,00
	30/7/2010

	3.900,00
	31/8/2010

	10.000,00
	30/9/2010

	3.900,00
	30/9/2010

	40.000,00
	30/9/2010

	3.900,00
	29/10/2010

	3.900,00
	30/11/2010

	3.900,00
	30/12/2010

	194.010,17
	30/12/2010

	TOTAL: 696.510,17
	
29. Ressalta-se que a configuração do débito, adiante exposta, exclui do total acima as parcelas comprovadas dos recursos, no montante de R$ 48.000,00, retirando-o da primeira captação, por ser mais favorável ao responsável.
30. Notificado acerca da reprovação da prestação de contas (item 12.1) , o responsável não se manifestou e, tampouco, recolheu a dívida a ele imputada.
13. Feitas essas considerações, foi proposta a citação dos responsáveis, nos termos a seguir:
'a) realizar a citação, com fundamento nos arts. 10, § 1º, e 12, incisos I e II, da Lei 8.443/1992 c/c o art. 202, incisos I e II, do RI/TCU, para que, no prazo de quinze dias, os responsáveis abaixo indicados apresentem alegações de defesa e/ou recolham, aos cofres especificados, as quantias abaixo discriminadas, atualizadas monetariamente a partir das respectivas datas até o efetivo recolhimento, abatendo-se na oportunidade as quantias eventualmente ressarcidas, na forma da legislação em vigor, que geraram a irregularidade demonstrada a seguir:
Irregularidade: Não comprovação da totalidade dos objetivos definidos no Pronac 07-1398, em virtude da ausência de elementos na prestação de contas que permitissem demonstrar a efetiva realização dos shows, palestras, exibições de filmes, oficinas, bem como a confecção do material de divulgação, na forma prevista no projeto cultural aprovado.
Evidências da irregularidade: documentos técnicos presentes na peça 3 (p. 30, 47-56; 63; 77-88; 89-120; 147-148, 149, 151, 155, 165 e 180) .
Normas infringidas: art. 37, caput, c/c o art. 70, parágrafo único, da Constituição da República Federativa do Brasil; art. 93, do Decreto-lei 200/1967; art. 66, do Decreto 93.872/1986.
Débitos relacionados solidariamente à empresa Carlos Roberto Rodrigues Fritz - Eventos (91.942.110/0001-28) e a Carlos Roberto Rodrigues Fritz (XXX.640.950-XX) :
	Valor R$ 
	Data
	Débito/Crédito

	132.000,00
	31/10/2007
	D

	24.000,00
	30/6/2008
	C

	13.241,50
	22/2/2010
	D

	50.000,00
	19/4/2010
	D

	30.000,00
	5/5/2010
	D

	4.693,34
	18/5/2010
	D

	9.065,16
	24/5/2010
	D

	50.000,00
	28/5/2010
	D

	9.000,00
	2/6/2010
	D

	22.000,00
	7/7/2010
	D

	30.000,00
	16/7/2010
	D

	20.000,00
	21/7/2010
	D

	15.000,00
	30/7/2010
	D

	3.900,00
	31/8/2010
	D

	10.000,00
	30/9/2010
	D

	3.900,00
	30/9/2010
	D

	40.000,00
	30/9/2010
	D

	24.000,00
	22/11/2010
	C

	3.900,00
	29/10/2010
	D

	3.900,00
	30/11/2010
	D

	3.900,00
	30/12/2010
	D

	194.010,17
	30/12/2010
	D

Cofre credor: Fundo Nacional de Cultura.
Responsável: Carlos Roberto Rodrigues Fritz - Eventos (91.942.110/0001-28) .
Conduta: apresentar, por intermédio de seu dirigente, prestação de contas incompleta, sem os elementos mínimos que permitissem demonstrar a efetiva realização dos shows, palestras, exibições de filmes, oficinas, bem como a confecção do material de divulgação, na forma prevista no projeto cultural aprovado;
Nexo de Causalidade: a apresentação de prestação de contas incompleta, sem os elementos mínimos que permitissem demonstrar a efetiva realização dos shows, palestras, exibições de filmes, oficinas, bem como a confecção do material de divulgação, na forma prevista no projeto cultural aprovado, impede a integral comprovação de sua execução, resultando em dano ao erário;
Culpabilidade: Não há excludentes de ilicitude, de culpabilidade e de punibilidade; é razoável supor que o responsável pela pessoa jurídica tinha consciência da ilicitude de sua conduta; era exigível conduta diversa da praticada, qual seja, prestar contas dos recursos captados, apresentando elementos mínimos que demonstrem a efetiva realização dos shows, palestras, exibições de filmes, oficinas, bem como a confecção do material de divulgação, na forma prevista no projeto cultural aprovado.
Responsável: Carlos Roberto Rodrigues Fritz (XXX.640.950-XX) .
Conduta: apresentar prestação de contas incompleta, sem os elementos mínimos que permitissem demonstrar a efetiva realização dos shows, palestras, exibições de filmes, oficinas, bem como a confecção do material de divulgação, na forma prevista no projeto cultural aprovado;
Nexo de Causalidade: a apresentação de prestação de contas incompleta, sem os elementos mínimos que permitissem demonstrar a efetiva realização dos shows, palestras, exibições de filmes, oficinas, bem como a confecção do material de divulgação, na forma prevista no projeto cultural aprovado, impede a integral comprovação de sua execução, resultando em dano ao erário;
Culpabilidade: Não há excludentes de ilicitude, de culpabilidade e de punibilidade; é razoável supor que o responsável tinha consciência da ilicitude de sua conduta; era exigível conduta diversa da praticada, qual seja, prestar contas dos recursos captados, apresentando elementos mínimos que demonstrem a efetiva realização dos shows, palestras, exibições de filmes, oficinas, bem como a confecção do material de divulgação, na forma prevista no projeto cultural aprovado.'
14. Com base na delegação de competência do relator deste feito, Ministro Bruno Dantas (Portaria-MIN-BD Nº 1, de 22/8/2014) , foram realizadas as citações propostas, conforme a seguir detalhado:
a) Carlos Roberto Rodrigues Fritz:
	Ofício nº 
	Base de pesquisa de endereço
	Data de expedição
	Data de recebimento
	Prorrogação
	Fim do Prazo para defesa
	Apresentação de Defesa

	3131/2021
 (peça 18) 
	Receita Federal
	11/2/2021
	-
	Sim
 (peça 24) 
	20/4/2021
	8/5/2021
 (peça 28) 

b) Carlos Roberto Rodrigues Fritz - Eventos:
	Ofício nº 
	Base de pesquisa de endereço
	Data de expedição
	Data de recebimento
	Prorrogação
	Fim do Prazo para defesa
	Apresentação de Defesa

	3130/2021
 (peça 19) 
	Receita Federal
	11/2/2021
	19/2/2021
AR (peça 20) 
	Sim
 (peça 24) 
	20/4/2021
	8/5/2021
 (peça 28) 

15. Por intermédio de advogado constituído (peça 21) , os responsáveis apresentaram as alegações de defesa (peça 28) que seguem analisadas no tópico adiante.
EXAME TÉCNICO
Alegações de Defesa:
16. Em linhas gerais, as alegações apresentadas centraram-se em arguir nulidades na fase interna da TCE, suscitar incompatibilidades entre as normas incidentes sobre a prestação de convênio com aquelas sobre incentivos fiscais de qualquer natureza, e alegar a 'ausência de tipicidade administrativa'.
17. Ao final, formulou os seguintes pedidos alternativos:
1) A aprovação com ressalvas considerando ausência de dano por irregularidade formal;
2) O retorno da presente Tomada de Contas Especial à fase interna considerando a ausência de análise técnica nos termos do art. 69 da Instrução Normativa da 05 de outubro de 2010;
3) O retorno da presente Tomada de Contas Especial à fase interna considerando a ausência de manifestação da Comissão Nacional de Incentivo à Cultura - CNIC nos termos do art. 38 do Decreto 5.761/2006;
4) Arquivamento sem julgamento de mérito, considerando a nulidade do rito para prestação de contas de convênio aplicado à renúncia fiscal;
5) Arquivamento sem julgamento de mérito, considerando a Prestação de Contas Anual do Ministério da Cultura.
Das nulidades da fase interna
18. Após tecer um breve histórico dos fatos processuais, a defesa suscitou nulidades que teriam ocorrido na fase interna da TCE, em face da Lei 8.313/1991 (Lei Rouanet) , do Decreto 5.761/2006 e da IN MinC 5/2010.
19. Nessa linha, alegou que não houve manifestação da Comissão Nacional de Incentivo à Cultura - Cnic, acerca do 'mérito' do projeto. Segundo pontuado, essa análise seria fundamental 'ao justo julgamento das contas', em vista da expertise técnica da referida comissão para analisar a realização de projetos culturais, sob critérios técnicos de execução financeira e orçamentária.
20. A esse respeito, reproduziu os seguintes dispositivos do Decreto 5.761/2006:
'Art. 38. Compete à Comissão Nacional de Incentivo à Cultura, instituída pelo art. 32 da Lei no 8.313, de 1991: I - subsidiar, mediante parecer técnico fundamentado do relator designado, nas decisões do Ministério da Cultura quanto aos incentivos fiscais e ao enquadramento dos programas, projetos e ações culturais nas finalidades e objetivos previstos na Lei no 8.313, de 1991, observado o plano anual do PRONAC;
 (...) 
VI - emitir parecer sobre recursos contra decisões desfavoráveis quanto à avaliação e prestação de contas de programas, projetos e ações culturais realizados com recursos de incentivos fiscais; (grifo do original) '
21. Na sequência, reportando-se ao art. 65 da IN 5/2010, segundo a qual se regrava o acompanhamento dos projetos culturais pela Sefic, a defesa afirmou que o extinto MinC vinha se omitindo de forma reiterada 'no desempenho das políticas culturais do pais', não atuando de forma prévia e concomitante para evitar a realização de 'erros formais' pelos gestores, ocasionando a reprovação das contas e a devolução de valores 'de forma desarrazoada'.
22. Ainda em relação ao art. 65 da IN 5/2010, alegou que o fundamento da reprovação das contas teria sido a solicitação de documentos e informações 'fora do rol de documentos obrigatórios', previstos no § 2º do aludido dispositivo, e que o MinC não teria se manifestado acerca de todos os documentos e relatórios entregues pelo proponente, limitando sua análise às notas fiscais dos 'artistas apresentados' e desconsiderando uma 'série de outros serviços devidamente comprovados'.
23. Nesse ponto, asseverou que 'não há defesa possível sem que a unidade do extinto Ministério se manifeste sobre a totalidade da prestação de contas', acrescentando que, na análise precária do MinC, não se considerou que foi realizada uma programação de música instrumental, tal como proposto no projeto, 'ainda que com artistas diversos da programação inicial'. Assim, continuou, 'a reprovação total de contas fundada na troca de artistas sem impacto orçamentário se mostra deveras desproporcional'.
24. Por fim, salientando que o relatório que fundamentou a reprovação da prestação de contas não teria enfrentado 'os requisitos mínimos' estabelecidos no art. 69 da IN Minc 5/2010, 'sendo, portanto, nulo e por isso incapaz de produzir seus efeitos na esfera legal e administrativa', concluiu que 'ainda que o Ministério da Cultura não tenha empreendido esforços para o enfrentamento de todos os requisitos estipulados pela IN 05/2020, as irregularidades apontadas não se demonstram suficientes à ensejar a reprovação total da contas.'
Análise:
25. Primeiramente, cumpre esclarecer que 'eventuais falhas na fase interna da Tomada de Contas Especial não contaminam o processo no âmbito do TCU', conforme entendimento consagrado no enunciado da Jurisprudência Selecionada deste Tribunal (Acórdão 586/2009-TCU-Plenário) .
26. Vale lembrar que nem mesmo a ausência de notificação na fase interna repercute na fase externa, realizada no âmbito do TCU, quando efetivamente se instaura o contraditório, com a citação do responsável, também na linha de remansosa jurisprudência desta Corte (e.g. Acórdão 2875/2014-TCU-Plenário, 2437/2015 - Primeira Câmara e 653/2017 - Segunda Câmara) .
27. A despeito disso, é de se ressaltar que os responsáveis foram devidamente notificados acerca da reprovação da prestação de contas, por meio dos Comunicados nos 481 e 482/2016/G3/Passivo/SEFIC/MinC, de 1/4/2015 (peça 3, p. 151-152 e 153-108) , e pelo Edital de Notificação publicado no DOU de 9/6/2017 (peça 3, p. 165) . No entanto, não se manifestaram e tampouco recolheram o valor do débito apurado aos cofres do FNC, instaurando-se a Tomada de Contas Especial.
28. No âmbito deste Tribunal, o processo constituiu-se validamente, com o integral atendimento aos requisitos exigidos no art. 10 da IN TCU 71/2012, a saber, Relatório do Tomador de Contas (peça 3, p. 192-196) , do Relatório e Certificado de Auditoria, do Parecer Conclusivo do Dirigente do Controle Interno (peça 3, p. 200-203, 204 e 206) e o Pronunciamento do Ministro de Estado (peça 9) .
29. Nesse cenário, perde relevância a argumentação de que teriam ocorrido nulidades na fase interna da TCE, uma vez que a remessa dessa ao Tribunal gera para o tomador de contas 'a preclusão da faculdade de qualificar os atos e documentos abarcados no processo e quantificar o dano respectivo, ressalvada a possibilidade de reanalisar as contas em face de novos elementos dos quais venha a ter ciência após o envio do processo ao Tribunal' (Acórdão 808/2016-TCU-Plenário) , o que não ocorreu no caso.
30. Não obstante, formula-se algumas considerações acerca das supostas nulidades apontadas pela defesa.
31. Com relação à ausência de manifestações da Comissão Nacional de Cultura - CNIC (vide item 18) , registra-se que aquela comissão efetivamente emitiu o parecer técnico a que se refere o inciso I, do art. 38, do Decreto 5.761/2006, o qual se encontra às páginas 18 e 19, da peça 3 dos autos, e serviu de suporte à aprovação do projeto, na 140ª reunião da CNIC (peça 3, p. 21) .
32. Por sua vez, quanto ao parecer a que se refere o inciso VI, do mesmo dispositivo, não haveria qualquer razão para que a comissão o exarasse, uma vez que a proponente, embora devidamente notificada acerca da reprovação da prestação de contas (item 10) , não interpôs qualquer recurso contra a decisão correspondente. O aludido inciso VI é claro nesse sentido:
'VI - emitir parecer sobre recursos contra decisões desfavoráveis quanto à avaliação e prestação de contas de programas, projetos e ações culturais realizados com recursos de incentivos fiscais;'
33. Quanto à alegada precariedade na análise da documentação relacionada no § 2º, do art. 65, a IN MinC 5/2010 (itens 19-21 supra) , informa-se que o Relatório de Execução nº 163-C08 PASS1VO/G03/SEFIC/MINC (peça 3, p. 147-148) consignou a presença dos elementos encaminhados pela proponente, na prestação de contas (Relatório de Execução da Receita e Despesa, Relação de Pagamentos, Relatório Físico etc.) , a partir dos quais se detectou as irregularidades apontadas (peça 3, p. 148, campo 6 - Considerações) , para então recomendar-se a reprovação do projeto (peça 3, p. 148, campo 7 - Conclusão) .
34. Portanto, não procede a alegação de que o extinto Ministério da Cultura não tenha se manifestado 'sobre a totalidade da prestação de contas' (vide item 21) . O aludido Relatório de Execução 163-C08 especificou todos os elementos que integraram a prestação de contas, cuja análise levou à constatação de incongruências entre notas fiscais e atrações apresentadas no evento, bem como da insuficiência do material comprobatório das apresentações de artistas, e da realização de palestras e oficina.
35. De igual modo, não procede a afirmação de que o parecer de avaliação técnica, no caso o Relatório de Execução 163-C08, não tenha abordado os aspectos mínimos estabelecidos no art. 69 da IN MinC 5/2010. A simples leitura do referido relatório de execução permite concluir que se trata de um formulário elaborado a partir de um roteiro que contempla os 'aspectos mínimos' a que se refere a instrução normativa.
36. Ao tentar desqualificar a análise empreendida na fase interna da TCE, suscitando aspectos meramente formais, a defesa absteve-se de enfrentar o mérito das irregularidades imputadas aos responsáveis, tendo se limitado a afirmar que 'a reprovação total de contas fundada na troca de artistas sem impacto orçamentário se mostra deveras desproporcional'.
37. Assim, manifesta-se pela rejeição da alegação examinada e dos pedidos alternativos a ela associados, no sentido de aprovar as contas com ressalvas, 'considerando a ausência de dano por irregularidade formal' (pedido alternativo 1 - item 17) , ou de restituir a TCE à fase interna para sanar os vícios formais por ela suscitados (pedidos alternativos 2 e 3 - item 17) .
Da competência do Tribunal de Contas da União:
38. A defesa externou sua discordância quanto à aplicação 'do regramento de convênios' aos projetos culturais, tanto no âmbito administrativo, quanto neste Tribunal. No seu entender, essa disciplina seria incompatível com a natureza de incentivo fiscal que reveste os recursos em questão.
39. Quanto à prestação de contas das renúncias fiscais, assim se manifestou:
'No âmbito das renúncias fiscais, a prestação de contas quanto à economicidade acerca de sua concessão é realizada pelo ministério responsável pela implementação do programa de incentivo. Os projetos realizados com recursos oriundos de incentivo fiscais detêm a sua regular aplicação analisada quando da Prestação de Contas Anual do Poder Executivo. (GRIFA-SE) '
40. Para corroborar esse entendimento, remeteu ao art. 9º do Decreto 5.761/2006, que incumbia ao extinto MinC a elaboração e publicação do relatório anual do Pronac, que integraria a tomada de contas anual daquele ministério, a ser encaminhada ao TCU.
41. Diante disso, concluiu que o TCU já teria se manifestado 'acerca do presente projeto e sua respectiva prestação de contas quando da tomada de contas anual do Ministério da Cultura referente ao exercício de 2011'.
Análise:
42. Cumpre esclarecer à defesa que os patrocínios recebidos com amparo na Lei Rouanet  (art. 18 da Lei 8.313/1991) são recursos públicos federais originários de renúncia tributária da União, o que faz incidir sobre o captador dos recursos o dever de prestar contas do seu uso, consoante o parágrafo único do art. 70 da Constituição Federal de 1988.
43. Por sua vez, com base nas disposições do art. 6º do Decreto 5.761/2006, o extinto Ministério da Cultura editou a Instrução Normativa MinC 1/2010 que, à época, regulava, entre outros assuntos, os procedimentos para a prestação de contas dos recursos captados com base na Lei Rouanet, nos termos de seu Capítulo V - Do acompanhamento, da avaliação técnica e da prestação de contas (arts. 64-83) .
44. A despeito da semelhança do regramento disposto na IN MinC 1/2010 com as normas relacionadas à prestação de contas de convênios, a defesa não apontou a incompatibilidade alegada, tendo se limitado a enunciá-la, sem qualquer fundamento para tal.
45. No que concerne à alegação de que este Tribunal já teria se manifestado acerca do Pronac 07-1398, por ocasião do exame à tomada de contas anual do extinto Ministério da Cultura referente ao exercício de 2011, não se reconhece procedência no argumento.
46. O relatório anual de avaliação do Pronac, a que se refere o art. 9º do Decreto 5.761/2006, mencionado pela defesa, tem por escopo a macroavaliação dos programas, projetos e ações destinadas à promoção, estímulo, apoio e impulsionamento da cultura (art. 1º) , não se referindo à prestação de contas de determinado projeto, como sugere a defesa.
47. Portanto, não procedem as alegações examinadas neste tópico, devendo ser rejeitado o pedido alternativo de arquivamento sem julgamento de mérito, com base em inexistente 'nulidade do rito para prestação de contas de convênio aplicado à renúncia fiscal' (pedido alternativo 4 - item 17) .
Da ausência de tipicidade administrativa:
48. Neste tópico, apresentando argumentos muito similares àqueles já analisados quanto às nulidades na fase interna (itens 25-37) , a defesa buscou impugnar dois pontos da Matriz de Responsabilização da presente TCE: 'Irregularidade Causadora do Dano e Conduta'.
49. Com relação ao primeiro ponto, asseverou que a instrução inicial teria afirmado que as atrações do projeto foram realizadas, ainda que diversamente do planejamento inicial. Afirmou que a alteração das atrações 'não desvirtua o objeto proposto, porquanto este previa tão somente a apresentação de música instrumental. Além disso, a mera alteração de artista não causa dano ao erário'.
50. Na sequência, contraditou as constatações de que não teria havido comprovação das atividades propostas, conforme registrado na Matriz de Responsabilização. Segundo alegou, todos os documentos solicitados teriam sido apresentados à Administração, 'nos moldes de formulários próprios disponibilizados pelo Ministério, não havendo manifestação acerca da integralidade dos documentos e formulários apresentados'. Afirmou, ainda, que a rejeição de 'mais de uma dezena de documentos limitou-se a dois parágrafos com expressões vazias e indeterminadas'.
51. Concluiu que, na apreciação da prestação de contas, a Administração Pública teria dispensado 'a análise objetiva dos documentos requeridos no art. 65 e a análise subjetiva prevista no art. 68, ambos da Instrução Normativa 05/2010 do Ministério da Cultura'.
52. Em acréscimo, afirmou que a impugnação de algumas notas fiscais, por parte do Ministério da Cultura, 'ainda que legítima', não ensejaria a impugnação de toda a documentação apresentada.
53. Por fim, arrematou: 'o cumprimento do objeto, qual seja a realização de apresentação de música instrumental, é fundamento razoável à verificação da legítima execução dos recursos captados'.
Análise:
54. Impõe-se esclarecer, inicialmente, que a Matriz de Responsabilização elaborada na fase interna da TCE não vincula este Tribunal, que pode chegar até mesmo a conclusões diversas do Tomador de Contas, após análise da matéria.
55. Na instrução inicial deste feito (peça 13) , definiu-se a irregularidade imputada aos responsáveis da seguinte forma: 'Não comprovação da totalidade dos objetivos definidos no Pronac 07-1398, em virtude da ausência de elementos na prestação de contas que permitissem demonstrar a efetiva realização dos shows, palestras, exibições de filmes, oficinas, bem como a confecção do material de divulgação, na forma prevista no projeto cultural aprovado.'
56. Justificou-se a conclusão nesse sentido em razão da insuficiência da prestação de contas apresentada, bem como a omissão dos responsáveis em atender a diligência saneadora formulada pelo extinto MinC, as quais concorreram para que as ações previstas no projeto cultural aprovado (realização dos shows, palestras, exibições de filmes, oficinas, e confecção do material de divulgação) não fossem integralmente comprovadas, resultando na reprovação das contas do responsável, com a imputação de débito correspondente às parcelas não executadas do Pronac 07-1398.
57. Como se depreende da alegação em exame, a defesa buscou minimizar a irregularidade imputada aos responsáveis, sustentando que a realização de atrações, diversas daquelas originalmente previstas no projeto, não teriam desvirtuado o objeto proposto, 'porquanto este previa tão somente a apresentação de música instrumental'. Outrossim, afirmou que 'a mera alteração de artistas não causa dano ao erário'.
58. Para tanto, repisou os argumentos questionando aspectos formais na análise da prestação de contas, na fase interna da TCE, os quais já foram refutados anteriormente (itens 25 a 37) .
59. A despeito disso, as alegações não foram acompanhadas de quaisquer elementos que permitissem demonstrar a efetiva realização de palestras, exibições de filmes, oficinas e confecção de material de divulgação (filmagem, cartazes, folders, crachás impressos, clippings, anúncios televisivos, camisetas e bonés promocionais) , que também foram previstos no projeto cultural aprovado (peça 3, p. 14) , de modo a infirmar a irregularidade imputada aos responsáveis. Ao contrário, como visto acima, a defesa afirmou que o projeto previa 'tão somente' apresentações de música instrumental, ignorando os demais itens propostos no projeto, e para os quais não houve comprovação.
60. Com relação às apresentações musicais, vale lembrar que os responsáveis não atenderam à diligência realizada por meio do Ofício 107/2015/SEFIC/PASSIVO/GE (peça 4) , na qual foi solicitada a complementação de documentos que atestassem suas realizações. Nesse ponto, deve ser ressaltado que apenas foi possível correlacionar a efetiva realização das apresentações dos artistas Yamandu Costa e Frank Solari com as notas fiscais apresentadas na prestação de contas, a partir de pesquisas realizadas na Internet, por técnicos do extinto MinC, conforme registrado no Relatório de Execução 163-C8-PASSIVO/G03/SEFIC/MinC (peça 3, p. 148) . Essas constatações resultaram no abatimento do valor de R$ 48.000,00 (R$ 24 mil + R$ 24 mil) no débito apurado, correspondente às duas apresentações realizadas.
61. Portanto, a mera comprovação da execução físico e financeira de apenas dois espetáculos musicais com os recursos do projeto (valores deduzidos do débito apurado) não 'legitima a execução dos recursos captados', tal como sustentado pela defesa.
62. Assim, considerando que as alegações de defesa não contemplaram elementos adicionais que permitissem comprovar, ao menos em parte, os objetivos definidos para o Pronac 07-1398, manifesta-se por sua rejeição.
Prescrição da Pretensão Punitiva
63. Vale ressaltar que a pretensão punitiva do TCU, conforme Acórdão 1441/2016-TCU-Plenário, Relator: Benjamin Zymler, que uniformizou a jurisprudência acerca dessa questão, subordina-se ao prazo geral de prescrição indicado no art. 205 do Código Civil, que é de dez anos, contado da data de ocorrência da irregularidade sancionada, nos termos do art. 189 do Código Civil, sendo este prazo interrompido pelo ato que ordenar a citação, a audiência ou a oitiva do responsável.
64. No caso em exame, verifica-se que os responsáveis poderiam ter regularizado a prestação de contas do projeto até o vencimento do prazo para tal, ocorrido em 29/8/2011, o que fez recair o termo inicial do prazo prescricional da pretensão punitiva do TCU na data de 29/8/2021.
65. Assim, considerando que o ato que ordenou a citação dos responsáveis data de 28/1/2021  (peça 15) , não ocorreu a prescrição da pretensão punitiva do TCU, na forma prevista no Acórdão 1441/2016-TCU-Plenário.
CONCLUSÃO
66. Em face da análise empreendida no tópico Exame Técnico (itens 16 a 62) , pode-se constatar que as alegações de defesa apresentadas pelos responsáveis Carlos Roberto Rodrigues Fritz e Carlos Roberto Rodrigues Fritz - Eventos não se prestaram a comprovar, ao menos em parte, os objetivos definidos para o Pronac 07-1398, de modo que subsiste a irregularidade a eles imputada
67. No que tange ao exame da boa-fé, entende-se que a análise empreendida não permite reconhecê-la em relação aos responsáveis. Com efeito, a insuficiência da prestação de contas apresentada, bem como a omissão dos responsáveis em atender a diligência saneadora formulada pelo extinto MinC, foram determinantes para que as ações previstas no projeto cultural aprovado (realização dos shows, palestras, exibições de filmes, oficinas, e confecção do material de divulgação) não fossem integralmente comprovadas, resultando em prejuízo ao Erário.
68. Por fim, tendo em vista que se está a tratar de empresa de natureza jurídica individual, tem-se por adequada a aplicação do entendimento jurisprudencial advindo com o Acórdão 11855/2019-TCU-Primeira Câmara, no sentido de que sejam as contas julgadas irregulares, com a condenação solidária da empresa individual e o empresário ao pagamento do débito apurado, sem prejuízo da aplicação da multa prevista no art. 57 da Lei 8.443/1992 exclusivamente a Carlos Roberto Rodrigues Fritz, de forma a não caracterizar o bis in idem, posto que o patrimônio envolvido é único.
PROPOSTA DE ENCAMINHAMENTO
69. Diante do exposto, submete-se os autos à consideração superior, propondo ao Tribunal:
a) com fundamento nos arts. 1º, inciso I; 16, inciso III, alíneas 'b' e 'c'; 19 e 23, inciso III, todos da Lei 8.443/1992, e nos arts. 1º, inciso I; 209, inciso II e III; 210 e 214, inciso III, do Regimento Interno TCU, julgar irregulares as contas dos responsáveis Carlos Roberto Rodrigues Fritz (XXX.640.950-XX) e Carlos Roberto Rodrigues Fritz - Eventos (91.942.110/0001-28) , e condená-los solidariamente ao pagamento das quantias a seguir especificadas, abatidas as quantias eventualmente ressarcidas, com a fixação do prazo de quinze dias, a contar da notificação, para comprovarem, perante o Tribunal (art. 214, inciso III, alínea 'a', do Regimento Interno) , o recolhimento da dívida aos cofres do Fundo Nacional de Cultura, atualizada monetariamente e acrescida dos juros de mora, calculados a partir da data discriminada, até a data do recolhimento, na forma prevista na legislação em vigor:
Débitos relacionados solidariamente à empresa Carlos Roberto Rodrigues Fritz - Eventos (91.942.110/0001-28) e a Carlos Roberto Rodrigues Fritz (XXX.640.950-XX) :
	Valor R$ 
	Data
	Débito/Crédito

	132.000,00
	31/10/2007
	D

	24.000,00
	30/6/2008
	C

	13.241,50
	22/2/2010
	D

	50.000,00
	19/4/2010
	D

	30.000,00
	5/5/2010
	D

	4.693,34
	18/5/2010
	D

	9.065,16
	24/5/2010
	D

	50.000,00
	28/5/2010
	D

	9.000,00
	2/6/2010
	D

	22.000,00
	7/7/2010
	D

	30.000,00
	16/7/2010
	D

	20.000,00
	21/7/2010
	D

	15.000,00
	30/7/2010
	D

	3.900,00
	31/8/2010
	D

	10.000,00
	30/9/2010
	D

	3.900,00
	30/9/2010
	D

	40.000,00
	30/9/2010
	D

	24.000,00
	22/11/2010
	C

	3.900,00
	29/10/2010
	D

	3.900,00
	30/11/2010
	D

	3.900,00
	30/12/2010
	D

	194.010,17
	30/12/2010
	D

a) aplicar ao responsável Carlos Roberto Rodrigues Fritz (XXX.640.950-XX) , a multa prevista no art. 57 da Lei 8.443/1992 c/c o art. 267 do Regimento Interno do TCU, fixando-lhes o prazo de quinze dias, a contar da notificação, para que comprovem, perante o Tribunal (art. 214, III, alínea 'a', do Regimento Interno do TCU) , o recolhimento da dívida aos cofres do Tesouro Nacional, atualizada monetariamente desde a data do acórdão que vier a ser proferido por este Tribunal até a data do efetivo recolhimento, se paga após o vencimento, na forma da legislação em vigor;
b)  autorizar, desde logo, a cobrança judicial das dívidas, caso não atendidas as notificações, na forma do disposto no art. 28, inciso II, da Lei 8.443/1992;
c) autorizar também, desde logo, se requerido, com fundamento no art. 26, da Lei 8.443, de 1992, c/c o art. 217, §§ 1º e 2º do Regimento Interno do TCU, o parcelamento da (s) dívida (s) em até 36 parcelas, incidindo, sobre cada parcela, corrigida monetariamente, os correspondentes acréscimos legais, fixando-lhe o prazo de quinze dias, a contar do recebimento da notificação, para comprovar, perante o Tribunal, o recolhimento da primeira parcela, e de trinta dias, a contar da parcela anterior, para comprovar os recolhimentos das demais parcelas, devendo incidir, sobre cada valor mensal, atualizado monetariamente, os juros de mora devidos, no caso do débito, na forma prevista na legislação em vigor, alertando os responsáveis de que a falta de comprovação do recolhimento de qualquer parcela importará o vencimento antecipado do saldo devedor, nos termos do § 2º do art. 217 do Regimento Interno deste Tribunal;
d) enviar cópia do Acórdão a ser prolatado à Procuradoria da República no Estado do Rio Grande do Sul, nos termos do § 3º do art. 16 da Lei 8.443/1992, c/c o § 7º do art. 209 do Regimento Interno do TCU, para adoção das medidas cabíveis; e
e) enviar cópia do Acórdão que vier a ser proferido à Secretaria Especial da Cultura e aos responsáveis, para ciência;
f) informar à Procuradoria da República no Estado do Rio Grande do Sul, à Secretaria Especial da Cultura e aos responsáveis que a presente deliberação, acompanhada do Relatório e do Voto que a fundamenta, está disponível para a consulta no endereço www.tcu.gov.br/acordaos, além de esclarecer que, caso requerido, o TCU poderá fornecer sem custos as correspondentes cópias, de forma impressa; e
g) informar à Procuradoria da República no Estado do Rio Grande do Sul que, nos termos do parágrafo único do art. 62 da Resolução TCU 259/2014, os procuradores e membros do Ministério Público credenciados nesta Corte podem acessar os presentes autos de forma eletrônica e automática, ressalvados apenas os casos de eventuais peças classificadas como sigilosas, as quais requerem solicitação formal.
[Matriz de responsabilização consta no original, peça 31]"
O Ministério Público junto ao TCU divergiu da unidade instrutora especificamente em relação à prescrição das pretensões ressarcitória e punitiva, nos seguintes termos (peça 35) :
"4. Não obstante aquiescermos ao exame das alegações de defesa e sua reprovação pela SecexTCE, bem como ao acolhimento de parte das despesas realizadas e à motivação para aplicação da multa exclusivamente ao Senhor Carlos Roberto Rodrigues Fritz, divergimos do encaminhamento alvitrado na instrução de mérito. A discordância centra-se em nossa conclusão pela ocorrência da prescrição neste caso concreto, a partir das disposições contidas na Lei 9.873/1999, e não nos termos do Acórdão 1441/2016-TCU-Plenário, utilizado como fundamento na análise da Unidade Técnica e cujo emprego para embasar a avaliação desse tema nos processos de controle externo em andamento no Tribunal consideramos, com a devida vênia, estar superado. Em que pese o instituto não ter sido suscitado pelos responsáveis, trata-se de questão objetiva e de ordem pública, portanto, passível de ser reconhecida independentemente de provocação da parte.
5. Assim, e diferentemente do fundamento adotado pela Unidade Técnica, temos como devido tratar a questão da prescrição à luz da recente mudança jurisprudencial sobre o tema, consubstanciada na repercussão geral admitida pelo Supremo Tribunal Federal (STF) no Recurso Extraordinário 636.886 (tema 899) . A decisão do julgamento foi publicada em 20/4/2020, enunciando-se a tese de que 'é prescritível a pretensão de ressarcimento ao erário fundada em decisão de Tribunal de Contas'.
6. A partir da novel jurisprudência, passamos a adotar a Lei 9.873/1999 como referência para a análise da prescrição em nossas manifestações. Esse diploma legal prevê a incidência de um prazo geral, de cinco anos (art. 1.º, caput) , e um prazo especial, previsto no art. 1.º, § 2.º, a saber: 'quando o fato objeto da ação punitiva da Administração também constituir crime, a prescrição reger-se-á pelo prazo previsto na lei penal'. Com relação a essa particular hipótese, registre-se o entendimento do STJ no sentido de que a pretensão punitiva da Administração Pública em relação à infração administrativa que também configura crime em tese somente se sujeita ao prazo prescricional criminal quando instaurada a respectiva ação penal (REsp 1116477/DF, Rel. Ministro TEORI ALBINO ZAVASCKI, PRIMEIRA TURMA, julgado em 16/08/2012, DJe 22/08/2012) . Como não há notícia nos autos sobre a instauração de ação penal que verse sobre os fatos objeto desta TCE, cumpre-nos adotar o prazo geral quinquenal para a análise da prescrição no caso concreto.
7. Considerando as diretrizes aplicáveis ao exame prescricional nos termos ora defendidos, preliminarmente, acompanhando o histórico dos autos, verifica-se que não houve, no caso em tela, a superação do prazo geral quinquenal previsto no art. 1.º, caput, da Lei 9.873/1999. Não obstante, identifica-se a superação do triênio previsto no §1.º do art. 1.º do mesmo diploma legal (prescrição intercorrente) , nos termos a seguir relatados.
8. Apresentada de forma intempestiva, a prestação de contas do Pronac 07-1398 é composta por documentos que foram assinados em 17/11/2011 (peça 3, p. 63-132) . Contudo, tendo como base apenas as informações constantes destes autos, a data do recebimento da documentação no órgão concedente é incerta, uma vez que houve a expedição posterior de ofício pelo MinC, em 20/12/2011, por meio do qual é solicitado ao Senhor Carlos Roberto Rodrigues Fritz que dê cumprimento ao seu dever de comprovar a regularidade da execução do projeto, cuja captação já havia se encerrado há meses (peça 3, p. 61) . O expediente foi recebido pelo destinatário em 5/1/2012, conforme indica o respectivo AR (peça 3, p. 62) .
9. Assim, não obstante a lacuna referente à data de entrega da documentação, considerando que o recebimento do ofício enviado pelo MinC configura ato interruptivo, nos termos do art. 2.º, I, da Lei 9.873/1999, e tendo em vista que foi assinalado prazo de 30 dias para o seu encaminhamento ao MinC (peça 3, p. 61) , temos como devido considerar como marco inicial do lapso temporal sob exame prescricional a data de 4/2/2012.
10. Depois de realizada a comunicação em que o MinC requisita a apresentação da prestação de contas, o processo só voltou a ter andamento em junho de 2015, quando foi expedido novo ofício ao Senhor Carlos Roberto Rodrigues Fritz, de 8/6/2015, com pedido de complementação das informações enviadas em 20/11/2012 (peça 3, p. 133) .
11. Portanto, observa-se que houve o transcurso de mais de três anos entre a apresentação da prestação de contas (4/2/2012) e sua análise preliminar pelo MinC, em 2015, sem que houvesse qualquer movimentação processual, a determinar a ocorrência da previsão contida no art. 1.º, §1.º da Lei 9.873/1999 e a inviabilizar o julgamento desta TCE pelo Tribunal.
12. Trata-se, nesta hipótese verificada, da prescrição intercorrente, caracterizada pela inércia em procedimento administrativo paralisado por mais de três anos, pendente de julgamento ou despacho: foi excedido o triênio entre os marcos temporais mencionados no parágrafo anterior, sem que tenha ocorrido, na prática, durante esse interregno, qualquer ato processual. As consequências legais previstas são o arquivamento dos autos de ofício ou mediante requerimento da parte interessada, sem prejuízo da apuração da responsabilidade funcional decorrente da paralisação, se for o caso.
13. Não olvidamos que a prescrição intercorrente é suscetível a interrupções na contagem do prazo com base em atos e expedientes de mero impulsionamento do processo, cuja documentação, por não ser materialmente relevante para a análise do controle externo, nem sempre se encontra acostada aos autos da TCE. Contudo, pautamos nossa conclusão pelo fato de haver relação direta entre os atos avaliados, pois o termo inicial refere-se ao envio da documentação de prestação de contas pelo proponente e o termo final corresponde ao pedido de sua complementação pelo órgão competente pela sua análise. Tal contexto denota que houve longa inércia administrativa interna para apuração dos fatos relacionados às irregularidades, a qual foi, inclusive objeto de observação por parte da CGU, no respectivo relatório de auditoria (peça 3, p. 201) .
14. Outrossim, tendo em vista a ocorrência da prescrição no caso concreto, ante a integração da norma do art. 1.º, § 1,º, da Lei 9873/1999 e considerando tratar-se de matéria de ordem pública, que a Lei Orgânica do TCU, seu Regimento Interno e demais normas regulamentares não dispõem sobre as hipóteses para sua identificação, e levando em conta, ainda, o disposto no art. 298 do Regimento Interno do TCU, impõe-se a aplicação subsidiária do Código de Processo Civil para a resolução de mérito deste processo de tomada de contas especial.
15. Diante desse contexto, com as devidas vênias por divergir da Unidade Técnica, esta representante do Ministério Público manifesta-se no sentido de que o Tribunal delibere, em caráter definitivo, pela ocorrência da prescrição da pretensão ressarcitória e punitiva, na forma do art. 487, inciso II, do Código de Processo Civil, dando-se ciência aos responsáveis e órgãos interessados, com envio de cópia da documentação pertinente ao Ministério Público Federal e à Advocacia-Geral da União para subsidiar eventual ação de improbidade administrativa, e, por fim, arquivando-se o presente feito, com fundamento no art. 169, inciso III, do Regimento Interno do TCU."
É o relatório.

Bruno Araújo Beserra Lago (53.467/OAB-DF), representando Carlos Alberto Rodrigues Fritz Eventos.

Procuradora-Geral Cristina Machado da Costa e Silva.

TOMADA DE CONTAS ESPECIAL. CONVÊNIO. PRONAC. FESTIVAL DE INVERNO. NÃO COMPROVAÇÃO DA REGULARIDADE NA APLICAÇÃO DOS RECURSOS. CITAÇÃO. REJEIÇÃO DAS ALEGAÇÕES DE DEFESA. MÉRITO. IRREGULARIDADE DAS CONTAS. DÉBITO E MULTA.

TOMADA DE CONTAS ESPECIAL (TCE)

Secretaria de Controle Externo de Tomada de Contas Especial (SecexTCE).

Trata-se de tomada de contas especial  (TCE)  instaurada pela Secretaria Especial da Cultura, em desfavor da empresa Carlos Roberto Rodrigues Fritz - Eventos e de seu representante, Carlos Roberto Rodrigues Fritz, em virtude da não comprovação da regular aplicação dos recursos captados para o projeto "Festival de Inverno" (Pronac 07-1398) , para a realização de apresentações artísticas em Porto Alegre/RS, entre os dias 23 e 29 de julho, e no Rio de Janeiro/RJ, entre os dias 8 e 11 de agosto de 2007.
O projeto foi aprovado pela Portaria MinC 428, de 9/8/2007, no valor total de R$ 773.182,30, montante que seria captado pela empresa Carlos Roberto Rodrigues Fritz - Eventos, na forma de doações de incentivadores. O período de captação inicialmente previsto foi de 10/8/2007 a 31/10/2007, posteriormente prorrogado até 29/8/2011 (peça 3, p. 23-32 e 59) . 
De acordo com o relatório de receita e despesa que integra a prestação de contas (peça 3, p. 63) , a proponente teria captado R$ 696.517,05. O órgão tomador de contas apurou pequena divergência, e chegou ao total de captação de R$ 696.510,17.
O motivo para a reprovação da prestação de contas foi a não comprovação da efetiva realização das apresentações previstas para o evento. Nesse sentido, a empresa teria apresentado documentos alusivos a atrações não previstas na parceria, o que não foi aceito pelo órgão concedente.
O relatório de TCE 080/2017 concluiu pelo prejuízo no valor original de R$ 696.510,17, imputável à empresa Carlos Alberto Fritz - Eventos e a seu responsável, Carlos Alberto Fritz.
Em análise inicial no âmbito do TCU, a unidade instrutora avaliou que ao menos uma parte das atrações demonstradas deveria ser considerada para fins de elisão parcial do débito (peça 31, parágrafos 24 a 26) . 
"Os shows dos artistas Yamandu Costa e Frank Solari puderam ter suas realizações comprovadas, mediante as respectivas notas fiscais e, também, por trechos das apresentações encontradas na internet (https://www.youtube.com/watch?v=m8z_BdvADE) , pelos técnicos do extinto MinC.
25. Malgrado o referido vídeo não mais se encontrar disponível no Youtube, na presente data de 22/1/2021, é legítimo aceitar a comprovação atestada no Relatório de Execução, dada a fé-pública de que gozam seus subscritores.
26. Por esse prisma, e ainda considerando que o relatório registrou a impossibilidade de comprovar a realização das palestras e oficinas (as fotos enviadas não possuíam qualquer identificação) , a confecção do material de divulgação (filmagem, cartazes, folders, crachás impressos, clippings, anúncios televisivos, camisetas e bonés promocionais) , e os serviços executados pelo assessor de imprensa e fotógrafo, tem-se por efetivamente comprovada a execução apenas do valor de R$ 48.000,00, do total de recursos captados para o Pronac 07-1398."
Nesse sentido, os responsáveis foram regularmente citados pelo montante total (R$ 696.510,17) , abatidos os R$ 48.000,00. 
As defesas arguiram nulidade na fase interna da TCE, incompatibilidade entre as normas aplicáveis à prestação de convênio e as relacionadas a incentivos fiscais, e "ausência de tipicidade administrativa". Todos os argumentos foram refutados pela unidade instrutora (itens 25 a 62 do relatório que precede este voto) .
O Ministério Público junto ao TCU divergiu da SecexTCE por considerar prescritas as pretensões ressarcitória e sancionatória deste Tribunal.
Feita breve contextualização, passo a decidir.
Corroboro as análises empreendidas pela unidade instrutora, inclusive naquilo sobre o que diverge o Ministério Público junto ao TCU, razão pela qual incorporo os fundamentos apresentados às minhas razões de decidir. 
Com relação à prescrição da pretensão ressarcitória, adoto o posicionamento clássico e há muito reiterado desta Corte pela imprescritibilidade. 
Sobre o entendimento fixado a partir do RE 636.886/AL (Tema 899 da repercussão geral) ao presente caso, limito-me a registrar o que restou consignado pelo próprio relator, Ministro Alexandre de Moraes (destaques acrescidos) : 
"Os argumentos acima elencados conduzem à conclusão no sentido de que a pretensão executória de título executivo proveniente de decisão do TCU da qual resulte imputação de débito ou multa é prescritível; e, portanto, a ela se aplica o prazo prescricional da Lei de Execução Fiscal. 
Nenhuma consideração houve acerca do prazo para constituição do título executivo, até porque esse não era o objeto da questão cuja repercussão geral foi reconhecida no Tema 899, que ficou adstrito, como sobejamente já apontado, à fase posterior à formação do título." 
Na minha compreensão, diante dessa decisão e da inexistência de lei específica tratando do tema, o TCU terá necessariamente que suprir essa lacuna legislativa definindo as consequências da prescritibilidade, tais como o prazo prescricional, o início da contagem e as causas de interrupção. 
Recentemente, ao apreciar o TC Processo 000.006/20173, o Tribunal decidiu remeter a análise do tema ao processo que será criado em decorrência do Acórdão 459/2022-TCU-Plenário (redator Ministro Walton Alencar Rodrigues) , de 9/3/2022, por meio do qual foi expedido comando à Secretaria-Geral de Controle Externo desta Casa para que forme grupo técnico de trabalho destinado a apresentar projeto de ato normativo que discipline "o tema da prescrição da pretensão ressarcitória e da prescrição da pretensão punitiva no âmbito do controle externo, tendo por base jurisprudência predominante do Supremo Tribunal Federal, adequando-a às especificidades das diversas formas de atuação do Tribunal de Contas da União". 
 Dessa forma, até a conclusão desse trabalho, permanecem vigentes, em relação à prescrição da pretensão ressarcitória, a imprescritibilidade, e quanto à prescrição da pretensão sancionatória, as regras do Acórdão 1441/2016-TCU-Plenário - prazo decenal. Nesse sentido, considerando que o ato que ordenou a citação foi emitido em 28/1/2021, menos de dez anos após a data de origem do ilícito (29/8/2011) , não ocorreu a prescrição da pretensão punitiva do TCU.
No mérito, não observo as falhas na análise de prestação de contas alegadas pelos responsáveis, tampouco o descumprimento aos normativos afetos à parceria, consoante esclarecido pela unidade instrutora nos itens 31 e 32 do relatório que precede este voto.
Aliás, a irregularidade é motivada pela ausência de elementos mínimos aptos à comprovação de que os eventos programados foram realizados. Segundo o exposto no quadro a seguir, uma série de apresentações artísticas previstas para o evento não possuem qualquer lastro comprobatório (extraído do item 23, do relatório que precede este voto, e aqui reproduzido) . 
	Artista
	Valor NF (R$) 
	Data NF
	Peça 3/Página

	Derico e Sindicato do Jazz
	-
	-
	-

	Luiz Augusto Fischer
	-
	-
	-

	Grupo Estado das Coisas e Neto Fagundes
	-
	-
	-

	Cláudio Sander, Leonardo Ribeiro e Giovanni Berti
	-
	-
	-

	Yamandu Costa 
	24.000,00
	30/6/2008
	81

	Frank Solari
	24.000,00
	22/11/2010
	86

	Orquestra Típica Fernandes Fierro
	-
	-
	-

	Engenheiros do Hawaii
	-
	-
	-

	TOTAL: 
	48.000,00
		
Do mesmo modo, não consta pedido de autorização da empresa ao extinto Ministério da Cultura para reprogramação do evento, substituição de artistas etc. O próprio reconhecimento das apresentações de Yamandu Costa e Frank Solari é uma concessão em favor dos responsáveis, já que as datas são incompatíveis com o projeto original, e não há registro da formalização de alterações nesse sentido. 
Além disso, os responsáveis foram devidamente notificados acerca da reprovação da prestação de contas, por meio dos Comunicados 481 e 482/2016/G3/Passivo/SEFIC/MinC, de 1/4/2015 (peça 3, p. 151-152 e 153-108) , e pelo Edital de Notificação publicado no DOU de 9/6/2017 (peça 3, p. 165) , e não responderam às notificações.
De todo modo, falhas na fase interna, inclusive ausência de notificação, não prejudicam o processo no âmbito do TCU, vide Acórdão 586/2009-TCU-Plenário, 2.875/2014-TCU-Plenário, 2.437/2015-TCU-Primeira Câmara e 653/2017-TCU-Segunda Câmara. 
Quanto à alegação de tratamento equivocado da prestação de contas, análogo ao de convênios, os responsáveis limitam-se a afirmar genericamente que as normas utilizadas como critério seriam inaplicáveis. Entretanto não apontam, especificamente, em que medida seriam inadequadas. 
De toda sorte, reitera-se, não se trata de mera omissão ou inconsistência periférica na prestação de contas, mas sim de incapacidade de evidenciar, de maneira elementar, a realização das apresentações artísticas custeadas pela parceria.
Ressalta-se, os recursos manejados com o incentivo da Lei Rouanet são públicos, razão pela qual o gestor deve prestar contas da sua escorreita utilização, à luz do disposto no art. 70, parágrafo único, da Constituição Federal. 
É pacífico no âmbito deste Tribunal o entendimento de que, em processos de prestação ou tomada de contas, ainda que especial, o ônus da prova do regular emprego das verbas públicas é imputado ao responsável pela utilização dos valores repassados pela União, na forma do art. 93 do Decreto-lei 200/1967. Assim, a não comprovação dessa obrigação pelo gestor é suficiente para que se conclua pela ocorrência de prejuízo ao erário. 
 No que tange ao exame da boa-fé de Carlos Roberto Rodrigues Fritz, a análise empreendida não permite reconhecê-la. A jurisprudência deste Tribunal sedimentou entendimento de que, quando se trata de processos atinentes ao exercício do controle financeiro da Administração Pública, tais como o que ora se examina, a boa-fé não pode ser presumida, devendo ser demonstrada e comprovada a partir dos elementos que integram os autos.
Tal interpretação decorre da compreensão de que, relativamente à fiscalização dos gastos públicos, privilegia-se a inversão do ônus da prova, pois cabe ao gestor comprovar a boa aplicação dos dinheiros e valores públicos sob sua responsabilidade.
Nesse contexto, e após exame de toda a documentação carreada aos autos, não há como se vislumbrar a boa-fé na conduta de Carlos Roberto Rodrigues Fritz, já que não foram constatados atos ou fatos atenuantes os quais pudessem apontar para atitude zelosa e diligente do responsável na gestão da coisa pública, pois não alcançou o intento de comprovar a boa aplicação dos dinheiros e valores públicos sob sua responsabilidade, restringindo-se a apresentar alegações incapazes de elidir as irregularidades cometidas.
Em relação à empresa Carlos Roberto Rodrigues Fritz Eventos, considera-se que a pessoa jurídica é destituída de vontade, não sendo possível aferir aspectos de sua conduta, como boa-fé ou má-fé. Assim, esse tipo de exame, quando envolve pessoa jurídica de direito privado, deve ser feito em relação à conduta de seus administradores, uma vez que os atos desses é que determinam os resultados alcançados (Acórdão 3320/2015-TCU-Segunda Câmara, 2.401/2015-TCU-Segunda Câmara e 5.664/2014-TCU-Primeira Câmara) . Neste caso, diante do não reconhecimento da boa-fé do representante da empresa à época dos fatos, não há como reconhecer a boa-fé da entidade.
Assim, com fundamento no art. 202, § 6º, do Regimento Interno do TCU, não restando configurada de forma objetiva a boa-fé dos responsáveis, o Tribunal deve proferir o julgamento definitivo de mérito pela irregularidade das contas, imputando-lhes débito, com amparo no art. 19 da Lei Orgânica do TCU. 
Em relação à multa, por se tratar de uma empresa de natureza individual, a fim de evitar o bis in idem da sanção imposta, uma vez que o patrimônio é único, aquiesço à proposta da SecexTCE de aplicar a multa prevista no art. 57 da Lei 8.443/1992 exclusivamente a Carlos Roberto Rodrigues Fritz.
Ante o exposto, voto por que o Tribunal adote o Acórdão que ora submeto à deliberação deste Colegiado. 
TCU, Sala das Sessões, em 9 de agosto de 2022.
Ministro BRUNO DANTAS 
Relator